---
title: "PROGETTO"
output: pdf_document
---

```{r setup, include=FALSE}
knitr::opts_chunk$set(echo = TRUE)
```


```{r}
set.seed(500)

Sys.setenv(TZ='GMT') # imposto la time zone

packages <- c("dplyr",'epiR','epitools','ggplot2','caret') # librerie

installed_packages <- packages %in% rownames(installed.packages())
if (any(installed_packages == FALSE)) {
  install.packages(packages[!installed_packages])
}

# Packages loading
invisible(lapply(packages, library, character.only = TRUE))
```


```{r}
cancer <- read.csv('Dataset/Cancerregister.csv', sep = ';')
death <- read.csv('Dataset/Deathregister.csv', sep = ';')
germanH <- read.csv('Dataset/GermanH.csv', sep = ';')
sdo <- read.csv('Dataset/SDO.csv', sep = ';')
```


# 1. Esaminare i dati e riportare le statistiche descrittive in una tabella per ciascun dataset. Per le date riportare data minima e data massima. Fare attenzione alla possibilità di dati mancanti, incongruenze tra date, record ripetuti che potrebbero creare problemi in fase di linkage e analisi. I record con dati ripetuti o incongruenze tra date (eg. Data trattamento precedente alla data d’incidenza) devono essere segnalati nel report e poi eliminati per le analisi successive.

```{r}
#cancer 
cancer$Stadio<-as.factor(cancer$Stadio)
cancer$tipotumore<-as.factor(cancer$tipotumore)
cancer$geneticm<-as.factor(cancer$geneticm)
cancer$incidenza <- as.Date(cancer$incidenza, format="%d/%m/%Y")
#death
death$dead<-as.factor(death$dead)
death$enddate <- as.Date(death$enddate, format="%Y-%m-%d")
#german
germanH$smoke<-as.factor(germanH$smoke)
germanH$sex<-as.factor(germanH$sex)
germanH$married<-as.factor(germanH$married)
germanH$kids<-as.factor(germanH$kids)
germanH$work<-as.factor(germanH$work)
germanH$education<-as.factor(germanH$education)

#sdo
sdo$Prestazione<-as.factor(sdo$Prestazione)
sdo$ospedale<-as.factor(sdo$ospedale)
sdo$dataprestazione <- as.Date(sdo$dataprestazione, format="%d/%m/%Y")
sdo$dimissione <- as.Date(sdo$dimissione, format="%d/%m/%Y")
```


```{r}
summary(cancer)
summary(death)
summary(germanH)
summary(sdo)
```


## VALUTO DATI RIPETUTI

```{r}
duplicated_rows <- duplicated(cancer)
cancer[duplicated_rows, ]

duplicated_rows <- duplicated(death)
death[duplicated_rows, ]

duplicated_rows <- duplicated(germanH)
germanH[duplicated_rows, ]

duplicated_rows <- duplicated(sdo)
sdo[duplicated_rows, ]
```

3 righe duplicate per i pazienti 192, 363, 1933 nel dataset cancer --> le elimino

```{r}
cancer <- unique(cancer)
```


## VALUTO INCONGRUENZA TRA DATE

```{r}
# Selezione delle righe che soddisfano la condizione
df_non_soddisfano <- subset(sdo, dimissione < dataprestazione) # 42 obs

# elimino osservazioni da df
sdo <- anti_join(sdo, df_non_soddisfano, by = "idnum")

```

Ci sono 42 osservazioni nelle quali la data di dimissione è precedente alla data di prestazione --> si decide quindi di eliminare queste righe

## VALUTO INCONGRUENZA ETA
```{r}
germanH <- germanH[germanH$age<100,] # 8 obs sopra i 100 anni
```

Nel dataset GermanH sono presenti 8 pazienti con età superiore o uguale ai 100 anni --> si decide di eliminare queste osservazioni

# 2. Effettuare il record-linkage con lo scopo di costruire l’indicatore ‘Intervento chirurgico di asportazione del tumore al seno entro 60 giorni dalla data di diagnosi’ su base mensile per i casi incidenti nel mese di gennaio 1984.

## Record-linkage

```{r}
df_rl <- merge(cancer, sdo, by = "idnum", all = 'TRUE') %>% 
             merge(germanH, by = "idnum", all = 'TRUE')
```


## Estrazine porzione di dataset d'interesse

```{r}
df_seno <- subset(df_rl, tipotumore == 'seno' & Prestazione == 'chirurgica' & sex=='Female' & (df_rl$Stadio == 'Stadio I' | df_rl$Stadio == 'Stadio II'))
```

## Controllo valori mancanti

```{r}
colSums(is.na(df_seno))
df_seno <- df_seno[complete.cases(df_seno$incidenza),]
colSums(is.na(df_seno))
```


### calcolo i giorno passati tra diagnosi(incidenza) e intervento
```{r}
df_seno$giorni_passati <- as.numeric(difftime(df_seno$dataprestazione, df_seno$incidenza, units = "days"))

### creo variabile binaria pari a 1 se intervento avvenuto prima dei 60 giorni, altrimenti 0

df_seno$entro_60_giorni <- ifelse(df_seno$giorni_passati <= 60, 1, 0)

table(df_seno$entro_60_giorni)

```



### indicatore
#Denominatore: tutte le pazienti di sesso femminile con tumore al seno insorto tra 01/01/1984 e 31/01/1984, in stadio I o II, che hanno subito un intervento chirurgico

#Numeratore: tutte le pazienti al denominatore con intervallo tra la data d’incidenza e la data dell’intervento ≤60 giorni
```{r}
num <- nrow(df_seno[df_seno$entro_60_giorni == 1,])
den <- nrow(df_seno)
ind_tumore_seno <- (num/den)*100
ind_tumore_seno
```



# 3. Calcolare l’indicatore ‘Intervento chirurgico di asportazione del tumore al seno entro 60 giorni dalla data di diagnosi’ per ospedale e darne rappresentazione grafica, includendo come valore di riferimento nel grafico l’indicatore calcolato sull’intero dataset. Per esempi relativi alla rappresentazione grafica fare riferimento al sito Piano Nazionale Esiti (PNE) o siti analoghi trattati a lezione.

### calcolo indicatore

```{r}
df_seno$ospedale <- as.factor(df_seno$ospedale)

indice <- df_seno %>% 
  group_by(ospedale) %>% 
  summarise(indice = sum(entro_60_giorni == 1, na.rm = TRUE) / n()) # se ci sono valori nulli li rimuove

indice$indice<-indice$indice*100
```


### grafico per ospedale
```{r}
library(ggplot2)
ggplot(indice, aes(x = ospedale, y = indice)) +
  geom_bar(stat = "identity", fill = "#8bc34a") +
  labs(title = "Intervento chirurgico di asportazione del tumore al seno entro 60 giorni dalla diagnosi",#MODIFICARE
       x = "Ospedale", y = "Indicatore") +
  theme(plot.title = element_text(hjust = 0.5),
        axis.text.x = element_text(angle = 45, hjust = 1)) +
  geom_hline(yintercept = ind_tumore_seno, linetype = "dashed", color = "red") +
  geom_text(aes(label = round(indice, 2)), vjust = -0.5, color = "black", size = 3.5) +
  geom_text(aes(x = 1, y = ind_tumore_seno, label = round(ind_tumore_seno, 2)),
            hjust = -0.2, vjust = 1, color = "red", size = 3.5)
```


# 4. Utilizzare il dataset ottenuto per valutare l’associazione a livello individuale tra il livello di educazione ed il valore dell’indicatore ‘Intervento chirurgico di asportazione del tumore al seno entro 60 giorni dalla data di diagnosi’. Quale misura di effetto è possibile stimare? Calcolate ed interpretate tale misura di effetto grezza. Riportare anche la relativa tabella di contingenza.

##creazione variabile binaria educazione
```{r}
# Eliminazione delle righe con dati mancanti
colSums(is.na(df_seno))
df_seno <- df_seno[complete.cases(df_seno$education),]
colSums(is.na(df_seno))

# Conversione della variabile 'educazione' in una variabile binaria
df_seno$education_bin <- ifelse(df_seno$education == "low", 0, 1)
```


```{r}
# Modello di regressione logistica
modello_logistico_seno <- glm(entro_60_giorni ~ education_bin, family = binomial(), data = df_seno)

# Riepilogo del modello
summary(modello_logistico_seno)

#Lettura Coefficienti
exp(cbind("OR" = coef(modello_logistico_seno), confint.default(modello_logistico_seno, level = 0.95)))
```

L'odds ratio calcolato è 0.98, con un intervallo di confidenza al 95% che va da 0.51 a 1.89. Questo indica che non c'è evidenza di un'associazione significativa tra il livello di educazione e l'intervento chirurgico di asportazione del tumore al seno entro 60 giorni dalla data di diagnosi. L'OR di 0.98 indica che il rapporto tra le probabilità di avere l'intervento entro 60 giorni nel gruppo con livello di educazione "medium/high" rispetto a quello con livello di educazione "no/low" è di 0.98. Tuttavia, essendo l'intervallo di confidenza che include anche il valore 1, non possiamo considerare questo risultato statisticamente significativo.
```{r}
# tabella di contingenza
epi.2by2(table(df_seno$entro_60_giorni, df_seno$education_bin), method="cohort.count")
```

# 5. Calcolate la stessa misura di effetto, questa volta aggiustata per la sola variabile ‘working’, mediante il metodo Mantel Haenszel. Interpretate il risultato.
```{r}
library(epitools)

df_seno$work_bin <- ifelse(df_seno$work == "yes", 1, 0)

# tabella di contingenza
tab <- table(df_seno$entro_60_giorni, df_seno$education_bin, df_seno$work_bin)
tab
epi.2by2(tab, method="cohort.count")
```
L'OR tra l’indicatore e "education_bin", dopo l'aggiustamento per la variabile "working" tramite il metodo Mantel-Haenszel, è pari a 0.98.
Dato il rapporto tra OR grezzo e OR M-H  pari a 1 si può affermare che “working” non è una variabile confondente.


#6. Stimate l’associazione a livello individuale tra il livello di educazione ed il valore
dell’indicatore, aggiustata per tutte le variabili disponibili che ritenete opportuno inserire
come potenziali confondenti, mediante un modello di regressione logistica.
Interpretate i risultati.
Su quanti soggetti avete effettuato l’analisi?

```{r}
model_overall_seno <- glm(entro_60_giorni ~ education_bin, data = df_seno, family = binomial())
exp(cbind("OR" = coef(model_overall_seno), confint.default(model_overall_seno, level = 0.95)))

#geneticm
model_adj_seno_geneticm <- glm(entro_60_giorni ~ education_bin + geneticm, data = df_seno, family = binomial())
exp(cbind("OR" = coef(model_adj_seno_geneticm), confint.default(model_adj_seno_geneticm, level = 0.95)))

ratio_geneticm = exp(coef(model_overall_seno)['education_bin'])/exp(coef(model_adj_seno_geneticm)['education_bin'])

#smoke
model_adj_seno_smoke <- glm(entro_60_giorni ~ education_bin + smoke, data = df_seno, family = binomial())
exp(cbind("OR" = coef(model_adj_seno_smoke), confint.default(model_adj_seno_smoke, level = 0.95)))

ratio_smoke = exp(coef(model_overall_seno)['education_bin'])/exp(coef(model_adj_seno_smoke)['education_bin'])


#age
class0 <- 1
class1 <- 35
class2 <- 50
class3 <- 70
class4 <- 100

df_seno$age_class <- cut(df_seno$age, breaks = c(class0, class1, class2, class3, class4), labels = FALSE)


model_adj_seno_age <- glm(entro_60_giorni ~ education_bin + age_class, data = df_seno, family = binomial())
exp(cbind("OR" = coef(model_adj_seno_age), confint.default(model_adj_seno_age, level = 0.95)))

ratio_age = exp(coef(model_overall_seno)['education_bin'])/exp(coef(model_adj_seno_age)['education_bin'])
```

ratio_geneticm --> 1.037429  non confondente

ratio_smoke --> 1.011097 non confondente

ratio_age --> 1.005951 non confondente



# 7. Selezionate i record relativi ai tumori al colon e stimate la sopravvivenza a 5 anni.

```{r}
library(dplyr)
df <- merge(cancer, death, by = "idnum", all = 'TRUE') %>% 
             merge(germanH, by = "idnum", all = 'TRUE') %>% 
             merge(sdo, by = "idnum", all = 'TRUE')
```


```{r}
df_colon <- subset(df, tipotumore == 'colon')

#mantengo solo le osservazioni che riportano la data di fine studio!
colSums(is.na(df_colon))
df_colon <- df_colon[complete.cases(df_colon$enddate),]
colSums(is.na(df_colon))

df_colon$time_d <- as.numeric(as.Date(df_colon$enddate, format = "%Y-%m-%d") - as.Date(df_colon$incidenza, format = "%Y-%m-%d")) #data fine studio - data insorgenza

```


```{r}
library(survival)
fit<-survfit(Surv(time_d, dead) ~1,data=df_colon)
summary(fit)
par(mar=c(4,4,2,2))



#plot(fit, xlab='time (days)', ylab='survival probability')
#title('Kaplan Meier estimate (pooled data)')

par(mar = c(5, 5, 4, 2) + 0.1, mgp = c(3, 0.8, 0), cex.axis = 0.8)
plot(fit, xlab = "Time (days)", ylab = "Survival probability", 
     main = "Kaplan-Meier Estimate (Pooled Data)", 
     lwd = 1.5, col = "darkblue", conf.int = TRUE, conf.int.style = "step",
     conf.int.alpha = 0.2, lty.ci = 2, xlim = c(0, 1825), ylim = c(0, 1))

# Add legend
legend("bottomleft", legend = c("Survival probability", "95% Confidence Interval"), 
       col = c("darkblue", "darkblue"), lty = c(1, 2), lwd = 1.5, cex = 0.8)
```
###Quanti soggetti sono inclusi nell’analisi?
```{r}
nrow(df_colon)
```

###Quanti pazienti sono morti nel periodo di interesse?
```{r}
nrow(df_colon[df_colon$dead==1,])
```

```{r}
library(prodlim)
fit1 <- prodlim(Hist(time_d,dead) ~ 1, data=df_colon)
plot(fit1, xlim = c(0, 1825))
abline(h=0.5, col = 'red')
```
Mediana di sopravvivenza circa 1400 giorni

# 8. Stimare la di sopravvivenza nei primi 5 anni dalla diagnosi per Stadio e effettuare un test d’ipotesi per verificare se l’azzardo di morte sia diverso per stadio di malattia alla diagnosi.

```{r}
df_colon <- df_colon[df_colon$Stadio!='',]
unique(df_colon$Stadio)
```


```{r}
df_colon$Stadio <- as.factor(df_colon$Stadio)
levels(df_colon$Stadio)
```


```{r}
fit<-survfit(Surv(time_d, dead) ~Stadio,data=df_colon)
summary(fit)
par(mar=c(4,4,2,2))
# Plot del grafico con colori diversi
plot(fit, xlab = 'Time (days)', ylab = 'Survival probability', col = c('purple', 'blue', 'green', 'orange'))
abline(h=0.5, col = 'red')

# Aggiunta della legenda
legend('bottomleft', legend = levels(df_colon$Stadio), col = c('purple', 'blue', 'green', 'orange'), lty = 1, cex = 0.8)

# Aggiunta del titolo
title('Kaplan Meier estimate by Stadio')
```


```{r}
haz1<-fit['Stadio=Stadio I']$n.event/fit['Stadio=Stadio I']$n.risk
haz2<-fit['Stadio=Stadio II']$n.event/fit['Stadio=Stadio II']$n.risk
haz3<-fit['Stadio=Stadio III']$n.event/fit['Stadio=Stadio III']$n.risk
haz4<-fit['Stadio=Stadio IV']$n.event/fit['Stadio=Stadio IV']$n.risk
haz1
haz2
haz3
haz4
```


```{r}
# Conteggio delle frequenze osservate
observed <- table(df_colon$Stadio, df_colon$dead)

# Calcolo delle frequenze attese
expected <- chisq.test(observed)$expected

# Esecuzione del test del chi-quadrato
result <- chisq.test(observed, correct = FALSE)
result
```

L'ipotesi nulla viene rigettata e si conclude che ci sono differenze significative tra i gruppi.
Verifico allora tra quali coppie di gruppi esiste questa differenza significativa

```{r}
pairwise <- pairwise.prop.test(observed, p.adjust.method = "bonferroni")
pairwise
```
Si nota come tra lo Stadio IV e tutti gli altri stadi ci siano differenze significative notevoli e che quindi l’azzardo di morte sia diverso per stadio di malattia alla diagnosi; anche tra lo Stadio III e i primi due si nota una differenza significativa notevole. Solamente tra Stadio I e Stadio II non si notano differenze significative.

```{r}
# Adattamento del modello ANOVA
anova_model <- aov(c(haz1, haz2, haz3, haz4) ~ c(rep("Stadio I", length(haz1)), rep("Stadio II", length(haz2)), rep("Stadio III", length(haz3)), rep("Stadio IV", length(haz4))))

# Stampa dei risultati dell'ANOVA
summary(anova_model)
```
Il valore di p-value molto basso ci conduce a non accettare l'ipotesi nulla concludendo che esistono differenze significative tra i gruppi.

Si propone un test di Tukey post-hoc per verificare le differenze tra singoli gruppi.

```{r}
# Confronti tra coppie di gruppi
tukey_results <- TukeyHSD(anova_model)

# Stampa dei risultati del test di Tukey
print(tukey_results)
```
Si notano differenze significative tra tutti gli stadi, tranne che per la coppia Stadio I e Stadio II.


```{r}
check<- log(-log(fit['Stadio=Stadio I']$surv))
plot(fit['Stadio=Stadio I']$time, check, type='l', xlab='time', ylab='log( -log( S(t) ) )', ylim=c(-7,1.8), col = 'purple')
points(fit['Stadio=Stadio I']$time, check, col = 'purple')

check<- log(-log(fit['Stadio=Stadio II']$surv))
lines(fit['Stadio=Stadio II']$time, check, type='l', lwd=2, col = 'blue')
points(fit['Stadio=Stadio II']$time, check, col = 'blue')

check<- log(-log(fit['Stadio=Stadio III']$surv))
lines( fit['Stadio=Stadio III']$time, check, type='l', lwd=2, col = 'green')
points(fit['Stadio=Stadio III']$time, check, col = 'green')

check<- log(-log(fit['Stadio=Stadio IV']$surv))
lines( fit['Stadio=Stadio IV']$time, check, type='l', lwd=2, col = 'orange')
points(fit['Stadio=Stadio IV']$time, check, col = 'orange')
```
In teoria la curva che riporta l'azzardo più elevato è relativa ai pazienti in studio con tumore al colon allo Stadio IV

# 9. Applicare un modello per valutare l’associazione tra sesso e mortalità e interpretare la misura di effetto stimata.

```{r}
model_colon_sex<-glm(dead~sex,family=binomial,data=df_colon)
summary(model_colon_sex)
```
In base al p-value del coefficiente della variabile binaria Sex per il livello Male si può affermare la sua significatività per la variabile morte quindi è presente una forte associazione tra le due variabili. Probabilmente il genere maschile ha mortalità maggiore a quello femminile per quanto riguarda il tumore al colon.


```{r}
exp(cbind("OR" = coef(model_colon_sex), confint.default(model_colon_sex, level = 0.95)))

```

L'OR stimato dal modello sarà un valore maggiore di 1 se i pazienti di sesso maschile sono più probabili di morire rispetto ai pazienti di sesso femminile, e un valore inferiore a 1 se i pazienti di sesso maschile sono meno probabili di morire rispetto ai pazienti di sesso femminile. Un OR di 1 indica che non vi è alcuna differenza tra i due gruppi di sesso. OR pari a 1.54 quindi i pazienti di sesso maschile hanno più probabilità di morire per tumore al colon rispetto a quelli di sesso femminile

Inoltre, il modello restituisce un valore di p che indica se l'associazione tra sesso e mortalità è statisticamente significativa. Se il valore di p è inferiore al livello di significatività scelto (ad esempio 0.05), si può concludere che l'associazione tra sesso e mortalità è statisticamente significativa. In questo caso l'associazione tra sesso e mortalità è statisticamente significativa.

Infine, il modello fornisce anche l'intervallo di confidenza del 95% per l'OR stimato, che indica l'intervallo di valori entro cui si troverà il vero valore dell'OR con una probabilità del 95%. Se l'intervallo di confidenza non include il valore 1, si può concludere che l'associazione tra sesso e mortalità è statisticamente significativa. Dallo script successivo si nota come l'IC non include il valore 1 quindi associazione tra sesso e mortalità statisticamente significatova.


Odds ratio pari a 1.54 con IC pari a (1.24, 1.91)


# 10. Quali variabili sono associate alla mortalità? Riportare le relative stime di effetto con gli intervalli di confidenza.

```{r}
model_colon_mortality <- glm(dead ~smoke+married+kids+work+education+age,family = binomial(), data=df_colon)
summary(model_colon_mortality)
```

```{r}
round(exp(cbind("OR" = coef(model_colon_mortality), confint.default(model_colon_mortality, level = 0.95))),4)
```

Si nota che le variabili 'smoke' e 'age' risultano significativamente associate con il target 'dead' sia analizzando la significativita' dei coefficienti del modello che osservando gli intervalli di confidenza (non presentano il valore 1 nell'IC). Si puo' quindi supporre che chi fuma ha una probabilita' del 46% maggiore di morire di tumore al colon rispetto a chi non fuma; mentre chi ha un'eta' piu' anziana ha una probabilita' dell'8% maggiore di morire di tumore al colon.
Si deve valutare se 'education' si tratta di una variabile confodente o meno.


# 11. Valutare la presenza di confondenti e/o modificatori di effetto tra le variabili disponibili nel German health register e nel registro tumori nella valutazione dell’associazione tra sesso e mortalità. Se identificate un’interazione tra sesso e un’altra variabile riportare le stime di effetto per maschi e femmine separatamente e commentare il tipo di interazione trovato.

CONFONDIMENTO SI VALUTA ANALIZZANDO RAPPORTO TRA OR GREZZO E OR AGGIUSTATO --> SE VICINO A 1 VARIABILE NON CONFONDENTE
INTERAZIONE SI VALUTA CON TEST DI OMOGENEITA (SE P-VALUE BASSO C'E INTERAZIONE) O CON TEST ANOVA

```{r}
model<-glm(dead~sex,family=binomial,data=df_colon)
summary(model)
```

ODDS RATIO GREZZO TRA MORTE E SESSO

```{r}
OR <- exp(model$coefficients)
round(exp(cbind("OR" = coef(model), confint.default(model, level = 0.95))),4)
```


```{r}
library(epitools)

cont_table <- table(dead = df_colon$dead, 
                    sex = df_colon$sex, 
                    smoke = df_colon$smoke)

strat<-epi.2by2(dat=cont_table , method="cohort.count")
strat$massoc.detail$OR.strata.wald

strat$massoc.detail$OR.homog.brday

strat
```

Si ottengono OR grezzo pari a 1.54 e OR aggiustato pari a 1.53 --> quindi rapporto tra OR pari a 1.01 significa che variabile 'smoke' non e' una confondente
Inoltre si accetta l'ipotesi nulla che gli OR strato-specifici sono uguali dato che H-M test of homogeneity of ORs ha p-value pari a 0.632


Si valuta se variabile 'MARRIED' e' confondente

```{r}
cont_table <- table(dead = df_colon$dead, 
                    sex = df_colon$sex, 
                    married = df_colon$married)

strat<-epi.2by2(dat=cont_table , method="cohort.count")
strat$massoc.detail$OR.strata.wald

strat$massoc.detail$OR.homog.brday

strat
```

Rapporto tra OR pari a 1 quindi MARRIED non confondente

Interazione non significativa, quindi 'MARRIED' non modificatore d'effetto


Si valuta se variabile 'KIDS' e' confondente

```{r}
cont_table <- table(dead = df_colon$dead, 
                    sex = df_colon$sex, 
                    kids = df_colon$kids)

strat<-epi.2by2(dat=cont_table , method="cohort.count")
strat$massoc.detail$OR.strata.wald

strat$massoc.detail$OR.homog.brday

strat
```

Rapporto tra OR pari a 1 quindi KIDS non confondente

Interazione non significativa, quindi 'KIDS' non modificatore d'effetto


Si valuta se variabile 'WORK' e' confondente

```{r}
cont_table <- table(dead = df_colon$dead, 
                    sex = df_colon$sex, 
                    work = df_colon$work)

strat<-epi.2by2(dat=cont_table , method="cohort.count")
strat$massoc.detail$OR.strata.wald

strat$massoc.detail$OR.homog.brday

strat
```

Rapporto tra OR pari a 1 quindi WORK non confondente

Interazione non significativa, quindi 'WORK' non modificatore d'effetto


Si valuta se variabile 'EDUCATION' e' confondente

```{r}
cont_table <- table(dead = df_colon$dead, 
                    sex = df_colon$sex, 
                    education = df_colon$education)

strat<-epi.2by2(dat=cont_table , method="cohort.count")
strat$massoc.detail$OR.strata.wald

strat$massoc.detail$OR.homog.brday

strat
```

Rapporto tra OR pari a 1.01 quindi EDUCATION non confondente

Interazione significativa, quindi EDUCATION e' modificatore d'effetto --> si valuta anova

```{r}
model_adj<-glm(dead~ factor(sex) + factor(education),family=binomial,data=df_colon)
exp(cbind("OR" = coef(model_adj), confint.default(model_adj, level = 0.95)))

model_int<-glm(dead~ factor(sex)*factor(education),family=binomial,data=df_colon)
exp(cbind("OR" = coef(model_int), confint.default(model_int, level = 0.95)))



anova(model_adj, model_int, test = "LRT")
```


```{r}
# Si calcolano le stime di effetto per maschi e femmine separatamente
effetto_maschi <- predict(model_adj, newdata = data.frame(sex = 'Male', education = df_colon$education))
effetto_femmine <- predict(model_adj, newdata = data.frame(sex = 'Female', education = df_colon$education))

# Si analizzano le stime di effetto per i diversi livelli di istruzione
effetto_per_istruzione <- aggregate(cbind(effetto_maschi, effetto_femmine), by = list(df_colon$education), FUN = mean)

# Si commenta il tipo di interazione trovato
if (effetto_per_istruzione[1, "effetto_maschi"] > effetto_per_istruzione[nrow(effetto_per_istruzione), "effetto_maschi"]) {
  cat("L'effetto di essere maschi sulla mortalità è maggiore tra coloro che hanno un basso livello di istruzione rispetto a coloro che hanno un alto livello di istruzione.\n")
} else if (effetto_per_istruzione[1, "effetto_maschi"] < effetto_per_istruzione[nrow(effetto_per_istruzione), "effetto_maschi"]) {
  cat("L'effetto di essere maschi sulla mortalità è minore tra coloro che hanno un basso livello di istruzione rispetto a coloro che hanno un alto livello di istruzione.\n")
} else {
  cat("Non si riscontra alcuna differenza significativa nelle stime di effetto tra i diversi livelli di istruzione.\n")
}
```


```{r}
effetto_per_istruzione
```
Il risultato riporta l'effetto del sesso (maschi vs femmine) sulla mortalità, suddiviso per i diversi livelli di istruzione (low vs medium/high).

In particolare, per i soggetti con basso livello di istruzione, si osserva un effetto positivo per i maschi (effetto_maschi = 0.336), ovvero una maggiore mortalità rispetto alle femmine (effetto_femmine = -0.086).
D'altra parte, per i soggetti con medio/alto livello di istruzione, l'effetto del sesso sulla mortalità è ancora maggiore per i maschi (effetto_maschi = 0.963), ma anche per le femmine (effetto_femmine = 0.541), evidenziando una maggiore omogeneità nell'effetto del sesso sulla mortalità tra i soggetti con livelli di istruzione più elevati.

In sintesi, l'analisi mostra che l'effetto del sesso sulla mortalità è modificato dal livello di istruzione dei soggetti, evidenziando un'interazione significativa tra le due variabili.


Si valuta se variabile 'AGE' e' confondente
```{r}
library(epiR)
library(epitools)
cont_table <- table(dead = df_colon$dead, 
                    sex = df_colon$sex, 
                    age = df_colon$age)

strat<-epi.2by2(dat=cont_table , method="cohort.count")
strat$massoc.detail$OR.strata.wald

strat$massoc.detail$OR.homog.brday

strat
```


```{r}
```


```{r}
```


```{r}
```


```{r}
```


# 12. A seguito delle considerazioni effettuate nei punti precedenti scegliete un modello finale per valutare i fattori di rischio della mortalità dopo diagnosi di tumore al colon e commentate i risultati.


```{r}
```


```{r}
```


```{r}
```


```{r}
```


```{r}
```


```{r}
```


```{r}
```


```{r}
```


















